【裁判字號】    98,上,1111
【裁判日期】    990525
【裁判案由】    確認本票債權不存在等
【裁判全文】
臺灣高等法院民事判決                  98年度上字第1111號
上  訴  人  乙○○
訴訟代理人  林志豪律師
複  代理人  徐明水律師
被  上訴人  馥名電機企業股份有限公司
法定代理人  甲○○○
訴訟代理人  任秀妍律師
上列當事人間確認本票債權不存在等事件，上訴人對於中華民國
98年9月10日臺灣士林地方法院98年度訴字第613號第一審判決提
起上訴，本院於99年5月4日言詞辯論終結，判決如下：
    主  文
上訴駁回。
第二審訴訟費用由上訴人負擔。
    事實及理由
一、被上訴人主張：原審共同原告余金和(經判決敗訴確定）前
    於民國79年4月間因資金周轉之需擬向上訴人借款，遂提供
    斯時其所有台北市○○路○段路3段143巷10號2樓房地，詳原
    判決附表（嗣移轉登記予余文賓，再移轉登記予原審共同原
    告吳玲珠【經判決敗訴確定】，下稱系爭不動產），為上訴
    人設定最高限額新臺幣（下同）300萬元之抵押權（下稱系
    爭抵押權），存續期間自79年4月25日起至81年4月24日。惟
    余金和嗣未向上訴人借款，而由被上訴人於83年底開始向上
    訴人借款。兩造乃於85年底簽立財務週轉借調協議書（下稱
    系爭協議書），約定由被上訴人另行提供坐落臺北縣汐止市
    ○○路183巷14號之房地（下稱汐止房地），為上訴人設定1
    千萬元之抵押權，且上訴人須於簽訂系爭協議書後1個月內
    塗銷系爭抵押權。詎被上訴人已依約將汐止房地設定1千萬
    元之抵押權予上訴人，且已清償其與上訴人間全部債務，上
    訴人竟未依約塗銷系爭抵押權，反於97年11月間持偽造被上
    訴人於79年5月1日所簽發、余金和背書，到期日為97年4月
    30日，面額為300萬元之本票（下稱系爭本票）聲請拍賣系
    爭不動產，並據以聲請原法院98年度司執字第96 01號強制
    執行（下爭系爭執行程序）。爰依系爭協議書第3條第7款約
    定請求上訴人塗銷系爭抵押權登記。原審判決被上訴人勝訴
    ，上訴人聲明不服提起上訴，就上訴人之上訴，聲明：上訴
    駁回。（原審共同原告吳玲珠並依民法第767條規定請求上
    訴人塗銷系爭抵押權登記，併依強制執行法第14條規定提起
    債務人異議之訴，請求撤銷系爭執行程序。余金和請求確認
    系爭抵押權所擔保之300萬元債權不存在。均經原審判決吳
    玲珠、余金和敗訴，經吳玲珠、余金和提起附帶上訴，已經
    本院裁定駁回附帶上訴確定。）
二、上訴人則以：余金和自79年間起即陸續向上訴人借款，並以
    系爭不動產為上訴人設定系爭抵押權，余金和迄今尚欠上訴
    人1,300餘萬元未償，因此被上訴人乃簽發系爭本票，並由
    余金和背書交付上訴人。又系爭協議書之有效期間至93年12
    月31日止，迄今已失效；且依其文義並無以汐止房地設定抵
    押權以取代系爭抵押權之情事；被上訴人亦未依系爭協議書
    清償欠款，上訴人自得援引同時履行抗辯拒絕塗銷系爭抵押
    權。再者，兩造嗣於96年12月17日復簽立協議書（以下簡稱
    96年12月17日協議書)，已取代系爭協議書，而被上訴人未
    依該協議書清償，上訴人即無塗銷系爭抵押權之義務等語，
    資為抗辯。上訴聲明：原判決關於命上訴人塗銷系爭抵押權
    登記部分廢棄。上開廢棄部分，被上訴人在第一審之訴駁回
    。
三、兩造所不爭執之事實（見原審卷第184頁)：
  (一)余金和於79年5月2日以系爭不動產為上訴人設定最高限額30
    0萬元之系爭抵押權，存續期間為79年4月25日起至81年4月2
    4日。
  (二)兩造於85年間簽訂系爭協議書，其中第3條第7款約定：上訴
    人必須於契約書簽立1個月內塗銷系爭不動產上之系爭抵押
    權。另於同條第8款約定：汐止房地已設定予上訴人1千萬元
    ，如銀行可重新設定提高房貸額度時，上訴人必須全力配合
    ，不得異議。
  (三)被上訴人於85年4月1日以汐止房地為上訴人設定最高限額1
    千萬元之抵押權，存續期間自85年3月26日起至90年3月25日
    。
  (四)系爭不動產於97年8月27日以買賣為原因，移轉登記為吳玲
    珠所有。
  (五)上訴人於97年11月間聲請拍賣系爭不動產，並提出系爭本票
    為系爭抵押權擔保債權存在之證明，經原法院於98年1月23
    日裁定准予拍賣抵押物。上訴人嗣執該拍賣抵押物裁定對吳
    玲珠聲請系爭強制執行程序。
四、被上訴人主張兩造於85年簽訂系爭協議書，依第3條第7款約
    定上訴人必須於簽立系爭協議書後1個月內塗銷系爭抵押權
    登記。詎上訴人迄未塗銷，甚且持系爭本票聲請拍賣系爭不
    動產等語，業據提出系爭協議書為證（見臺灣臺北地方法院
    98年度審訴字第1626號卷（下稱北院卷）第17頁至第18頁）
    。惟為上訴人所否認，並以前揭情詞置辯，查：
  (一)依系爭協議書第3條第7款約定：「乙方（按係指上訴人）必
    項於契約簽立壹個月內塗銷余文賓坐落台北市○○路○段143
    巷10號2樓之佰萬元設定抵押權。」等語。即被上訴人依
    前揭約定自負有塗銷系爭抵押權之義務。
  (二)上訴人雖抗辯稱系爭協議書有效期限自86年1月1日起至93年
    12月31日止，則系爭協議書已失其效力云云。惟系爭協議書
    第1條雖明訂有限期為86年1月1日至93年12月31日。然細譯
    系爭協議書第2條、第3條約定：「二、合約期限內乙方(按
    係上訴人)應盡甲方(按係被上訴人)資金之需要，而借調資
    金，最高金額為新台幣壹仟萬元，且能提供較低之利息（每
    月2.0%以內)，並協助提供相關銀行授信取得之輔助。三、
    甲方付乙方費用之明細如下：1.每月支付貳萬元車馬費用，
    每年調整5%。2.每年甲方公司結算稅後營業獲利，甲方以50
    %做為公司營業準備金。另外50%為紅利分配，而乙方可取出
    其中的10%做為股東紅利分配。3.乙方在執行任務滿三年(88
    年12月31日)後，如解約時，甲方必須支付乙方新台幣壹佰
    伍拾萬元，或馥名公司百分之五的股票，給予乙方(如未滿3
    年解約時，不支付任何金額)。4.乙方在執行任務滿八年(93
    年12月31日)後(此合約期滿)，甲方必須支付新台幣伍佰萬
    元，或馥名公司百分之十的股票，給予乙方(如未滿8年時視
    同3年滿核算)。……8.目前坐落於台北縣汐止鎮○○路183
    巷14號，已設定給乙方新台幣壹仟萬元整，如銀行可重設定
    提高房貸額度時，乙方須全力配合，不得異議。」等語。乃
    兩造約定上訴人於上開8年期限內為被上訴人借調資金，最
    高金額1千萬元，被上訴人則於上開8年期限內依約定給付上
    訴人利息、車馬費、年終紅利等。是以上開期限僅係就上訴
    人借款予被上訴人，被上訴人需給付上訴人車馬費及年終紅
    利所設之期間。而系爭協議書第3條第7款所訂上訴人所負塗
    銷系爭抵押權之義務，則明定於訂約後1個月內為之，要與8
    年期限無涉。上訴人抗辯稱系爭協議書已屆期而失其效力，
    其不負履行塗銷系爭抵押權之義務云云，自無足取。
  (三)上訴人雖抗辯稱其並無以汐止房地設定之抵押權取代系爭抵
    押權之意，且汐止房地已於85年4月1日已為上訴人設定抵押
    權云云。惟細譯系爭協議書第3條第8款載明：被上訴人於簽
    訂系爭協議書時，被上訴人已以汐止房地為上訴人設定最高
    限額1千萬元之抵押權，此為兩造所不爭，並有該土地及建
    物登記簿謄本在卷可參（見北院卷第19頁至第22頁)，已如
    前述。則系爭協議書第3條第7款復約定被上訴人須於簽訂系
    爭協議書後1個月內塗銷系爭抵押權，即不論兩造就汐止房
    地為上訴人設定抵押權是否有取代系爭抵押權之意，上訴人
    均有塗銷系爭抵押權之義務。上訴人就此抗辯其無塗銷系爭
    抵押權之義務云云，要無足取。
  (四)另上訴人復抗辯稱被上訴人並未依系爭協議書之約定清償車
    馬費、紅利等欠款，上訴人得據以主張同時履行抗辯云云。
    惟所謂同時履行之抗辯，乃係基於雙務契約而發生，倘雙方
    之債務，非本於同一之雙務契約而發生，縱令雙方債務在事
    實上有密切之關係，或雙方之債務雖因同一之雙務契約而發
    生，然其一方之給付，與他方之給付，並非立於互為對待給
    付之關係者，均不能發生同時履行之抗辯（最高法院89年度
    台上字第970號裁判意旨參照）。本件系爭協議書約定上訴
    人於前揭期限內為被上訴人調借資金，並約定被上訴人須每
    月、每年給付上訴人利息、車馬費、紅利等。是以被上訴人
    倘有上訴人主張向其調借之資金或前揭車馬費、紅利等欠款
    未償，自得就被上訴人已提供之汐止房地實行抵押權取償。
    因此被上訴人是否有清償調借之資金未償，須視被上訴人日
    後是否遵守協議書之約定而定。惟系爭協議書既約定上訴人
    須於簽訂系爭協議書後1個月塗銷抵押權，是則上訴人所負
    塗銷抵押權義務，與被上訴人應清償系爭協議書約定之車馬
    費、紅利等，雖記載於同一協議書，惟並非立於對待給付之
    關係，揆諸前揭說明，上訴人自不得以被上訴人尚欠被上訴
    人車馬費、紅利等欠款，據為塗銷系爭抵押權之同時履行抗
    辯。
  (五)至上訴人另抗辯稱系爭協議書，已因兩造嗣簽立96年12月17
    日協議書取代而無效，被上訴人自不得依系爭協議書請求上
    訴人塗銷抵押權云云，固據提出該協議書為證（見原審卷第
    14-1頁)。惟依96年12月17日協議書記載：今提出清償本金
    與利息共$1,357.5萬元的方法與時間，以供下參考：(一)於民
    國97年元月15日前，馥名公司家族向親戚招會（$2萬元x25
    會=$50萬元)為$50萬再自籌$7.5萬共57.5萬元現金支付給閣
    下，但閣下必須簽署塗銷余文賓坐落於台北市○○路○段143
    巷10號2樓的300萬元設定，以示公平。(二)民國97年元月1日
    至民國101年12月31日每年清償$60萬，5年共300萬元正。(三)
    (四)(五)……等語。是以96年12月17日協議書僅係於系爭協議書
    所訂期限於93年12月31日屆滿後，被上訴人就其因系爭協議
    書所積欠上訴人1,357萬5,000元欠款所提清償方案而已，其
    並無取代或變更系爭協議書之意思至明。至96年12月17日協
    議書第(一)款復要求上訴人塗銷系爭抵押權，亦僅是上訴人前
    未依約塗銷系爭抵押權，被上訴人乃於提出前揭清償方案時
    ，重申促請上訴人須塗銷系爭抵押權。上訴人以96年12月17
    日協議書已取代系爭協議書，而被上訴人未依該方案清償欠
    款，據以拒絕塗銷系爭抵押權事由云云，要無所據，不足為
    採。
五、綜上所述，被上訴人依系爭協議書第3條第7款約定請求上訴
    人塗銷系爭抵押權，為有理由，應予准許。原審判決被上訴
    人勝訴，於法並無不合。上訴意旨指摘原判決此部分不當，
    請求廢棄改判，為無理由，應予駁回。
六、本件事證已明，兩造其餘攻擊防禦方法及未經援用之證據，
    經本院審酌後，核與本件之結論，不生影響，爰不一一贅述
    ，附此敘明。
七、據上論結，本件上訴為無理由。依民事訴訟法第449條第1項
    、第78條，判決如主文。
中    華    民    國    99    年    5     月    25    日
                    民事第八庭
                        審判長法  官  劉勝吉
                              法  官  連正義
                              法  官  蘇芹英
正本係照原本作成。
如不服本判決，應於收受送達後20日內向本院提出上訴書狀，其
未表明上訴理由者，應於提出上訴後20日內向本院補提理由書狀
（均須按他造當事人之人數附繕本）上訴時應提出委任律師或具
有律師資格之人之委任狀；委任有律師資格者，另應附具律師資
格證書及釋明委任人與受任人有民事訴訟法第466條之1第1項但
書或第2項（詳附註）所定關係之釋明文書影本。
中    華    民    國    99    年    5     月    25    日
                              書記官  林初枝
附註：
民事訴訟法第466條之1（第1項、第2項）：
對於第二審判決上訴，上訴人應委任律師為訴訟代理人。但上訴
人或其他法定代理人具有律師資格者，不在此限。
上訴人之配偶、三親等內之血親、二親等內之姻親，或上訴人為
法人、中央或地方機關時，其所屬專任人員具有律師資格並經法
院認為適當者，亦得為第三審訴訟代理人。

司法院資訊處製作；財團法人民間司法改革基金會備份。
